【裁判字號】    97,消債抗,36
【裁判日期】    980205
【裁判案由】    更生事件之抗告
【裁判全文】
臺灣臺南地方法院民事裁定            97年度消債抗字第36號
抗告人即聲請人  甲○○
上列抗告人聲請消費者債務清理事件，對於中華民國97年7月22
日本院97年度消債更字第286號裁定提起抗告，本院裁定如下：
    主    文
抗告駁回。
抗告程序費用新台幣壹仟元由抗告人負擔。
    理    由
一、本件抗告意旨略以：
（一）抗告人投資部分：投資多為民國90年以前所投資，有集保
      存摺可證， 目前僅餘新光控股72股、台新金控221股、中
      鋼164股，皆是畸零股。
（二）土地部分：抗告人土地面臨4米路，汽車不能進出， 估價
      過高。土地4筆中有2筆為道路用地，土地上建物為債務人
      直系卑親屬姜樹翰所有，要出售有困難。另向胞弟乙○○
      之借貸，不必付利息。
（三）清償銀行貸款部分：
    1.債務人所有坐落臺南縣永康市○○街69巷8弄4號之房地，
      賣出新台幣（下同）190萬元，扣除貸款170萬元及增值稅
      後，剩餘58,634元。
    2.坐落臺南市○○路134號4樓之房地，賣出55萬元扣除貸款
      25萬及增值稅後剩餘270,119元。
    3.抗告人將上開房地處分後，餘款皆用以償還富邦銀行、美
      國運通銀行、新光銀行之債務。
    4.抗告人目前名下房地有設定第一順位抵押權予元大銀行，
      因中國信託銀行欲聲請將抗告人土地法拍，因此元大銀行
      通知姜樹翰須還清貸款，姜樹翰擔憂房屋遭拍賣，因此向
      合作金庫銀行借款以供償還元大銀行房貸。
    5.抗告人95年4月成立協商，信用批註不良，雖名下有土地
      然無法向銀行貸款，又因三筆房地房貸（台北富邦銀行1
      筆、元大銀行2筆）加上信用卡債，實在繳款困難，因此
      處分上開2筆房地以供清償債務。
（四）其他：抗告人有投保新光人壽。93至今未領取姜尚賢保險
      金。目前每半年領取1次姜尚賢退休撫卹金63,693元。
二、按債務人與金融機構協商成立者，不得聲請更生或清算，但
    因不可歸責於己之事由，致履行顯有重大困難者，不在此限
    ；本條例施行前，債務人依金融主管機關協調成立之中華民
    國銀行公會會員辦理消費金融案件無擔保債務協商機制與金
    融機構成立之協商，準用前項之規定，消費者債務清理條例
    第151條第5項、第6項分別有明文規定。 衡諸債之關係，係
    以當事人間之信賴關係為基礎，為社會經濟組織之重要支柱
    ，故當事人於以法律行為追求自己之利益之際，亦應顧及對
    方之利益，並考量債權債務在社會上之作用，本於誠實及信
    用之原則，行使債權及履行債務。是對於已陷入經濟上困境
    之消費者，若任其於惡性循環之債務窘境中生存，將衍生嚴
    重之社會問題，難以維持安定之社會經濟秩序，故為兼顧債
    權人、債務人雙方之利益，對陷於經濟上困境之消費者，乃
    允其於消費者債務清理條例施行後，得選擇以重建型之更生
    程序或清算型之清算程序清理其債務，藉以妥適調整債務人
    與債權人及其他利害關係人間之權利義務關係，保障債權人
    獲得公平受償，並謀求消費者經濟生活之重建復甦機會。惟
    對於已與金融機構協商成立，或於本條例施行前，已依金融
    主管機關協調成立之中華民國銀行公會會員辦理消費金融案
    件無擔保債務協商機制與金融機構成立協商之債務人，若非
    因不可歸責於己之事由，致履行顯有重大困難，僅係為圖謀
    減免債務，而不為債務之履行，自有違債權契約為誠信契約
    之本旨，故依消費者債務清理條例第151條第6項準用同條第
    5項前段之規定，不得聲請更生或清算，始能避免肇致道德
    危險。次按聲請更生或清算不合程式或不備其他要件者，法
    院應以裁定駁回之，但其情形可以補正者，法院應定期間先
    命補正，消費者債務清理條例第8條定有明文。
三、經查：
（一）抗告人前於消費者債務清理條例施行前，依金融主管機關
      協調成立之中華民國銀行公會會員辦理消費金融案件無擔
      保債務協商機制與金融機構於95年5月間成立協商， 雙方
      約定抗告人每月應償還款項合計為37,038元，抗告人履行
      6期後即行毀諾未再依約履行， 業據抗告人於原審提出之
      協議書、95年7月至12月之代收業務繳款專用單 在卷足憑
      ，堪信為真實。
（二）抗告人主張其名下土地 面臨4米路，汽車不能進出，估價
      過高。土地4筆中有2筆為道路用地，土地上建物為債務人
      直系卑親屬姜樹翰所有，要出售有困難。另向胞弟乙○○
      之借貸，不必付利息。經查：
    1.抗告人名下坐落臺南市○區○○段1408地號（中密度住宅
      區○○○地段1408之1地號（道路用地）、同地段1408之2
      地號（道路用地） 及同地段1408之3地號（中密度住宅區
      ），經鑑價總額為4,338,000元， 有抗告人提出臺南市政
      府都市計畫土地使用分區證明書在卷可稽。上開鑑價數據
      係臺南市政府為擬定都市計畫細部內容所為之相關行政作
      為，未來若抗告人土地經認定為公共設施時，可供臺南市
      政府作為徵收補償參考依據，因此應有相當程度之參考價
      值。而抗告人並未具體陳明前揭四筆地之價值為何？並舉
      證以實其說。 是抗告人徒言土地面臨4米道路，汽車不能
      進出，估價過高云云，實難憑採。
    2.另同地段1408之1地號、同地段1408之2地號未來於都市計
      畫施行時，固可能供作道路用地，惟並不影響抗告人得以
      處分之權利，且屆時臺南市政府仍須依法徵收並給予補償
      ，抗告人權益仍有所保障。是抗告人以該2筆土地係道路
      用地云云主張不能用以償債云云，亦屬無據。
    3.抗告人又主張土地變價不易，惟查：土地變賣之難易涉及
      出賣條件及價錢，債務人亦未舉證證明確曾以合理之條件
      及價錢欲處分其所有之土地，所辯自難憑採。
    4.抗告人協商成立當時並非無法預期成立後之財務情形，復
      有高達數百萬元之不動產可處分，其謂因以債養債致無法
      履行協商條件，並主張毀諾為不可歸責於己云云，顯不足
      採。
    5.抗告人於95年12月間毀諾後，仍有資力陸續對台北富邦商
      業銀行、美商美國運通銀行、臺灣新光商業銀行之債務全
      數清償完畢（前該三家債權銀行於95年間協商之債權金額
      分別為181,024元、179,366元、9,500元），且於97年3月
      24日向元大商業銀行 清償房屋貸款餘額382,276元等情，
      分別有台北富邦商業銀行、美商美國運通銀行、臺灣新光
      商業銀行之清償證明，及元大商業銀行陳報狀所附之放款
      戶交易明細查詢在卷可按（見原審卷第43頁、第48頁、第
      49頁、第17 9頁至第181頁），更足證抗告人實有資力足
      以按照原協商金額繳納，是抗告人毀諾應無不可歸責於抗
      告人之「履行顯有重大困難」情事存在，堪可認定。
    6.抗告人固陳稱近年來接連向其弟弟乙○○ 借貸約計200萬
      元，以償還其他『非銀行之債權』云云。惟查，抗告人所
      有之4筆土地之價值，遠高於第一順位抵押權之金額達2至
      3百萬元， 衡諸常情，以土地作為擔保品向銀行借貸之利
      息遠低於「非銀行之債權」，一般人不可能捨低利而就非
      銀行之高利貸，故抗告人此部分之陳述，已難採信。況抗
      告人於毀諾後之數月即96年4月間即設定債權總金額為200
      萬元之抵押權予乙○○，估不論抗告人與訴外人乙○○間
      之借貸債權是否為真實及其數額為何？既然抗告人已於95
      年5月18日依中華民國銀行公會會員辦理消費金融案件無
      擔保債務協商機制與中國信託商業銀行等金融機構成立協
      商，自應以全部資產來履行該協商，豈有在毀諾後之數月
      復設定債權總金額為200萬元之抵押權予乙○○。是抗告
      人嗣後再以曾積欠其弟200萬元云云，向本院主張其無力
      履行該協商，顯難憑採。
（三）綜上，抗告人於協商成立時資產4,338,000元，扣除銀行
      貸款數額840,000元，剩餘3,498,000元，大於無擔保負債
      總額2,963,040元，即抗告人協商成立時資產大於負債；
      又抗告人毀諾並無不可歸責於抗告人之「履行顯有重大困
      難」情事存在。從而，抗告人主張有不可歸責事由致無法
      履行協商義務云云，難以採信。
四、綜上所述，本件抗告人既無不可歸責於己之事由，致履行顯
    有重大困難之情形，已與首揭消費者債務清理條例所定得聲
    請更生程序以清理債務之要件不符，顯然其聲請更生即屬要
    件不備，且無從補正。從而，原裁定駁回其更生及保全之聲
    請，理由雖與本院稍有不同，然其結論並無不合。抗告意旨
    仍指摘原裁定不當，求予廢棄另為裁定，為無理由，應予駁
    回。
五、據上論結，本件抗告為無理由，依消費者債務清理條例第15
    條，民事訴訟法第495條之1第1項、 第449條第1項、第95條
    、第78條，裁定如主文。
中    華    民    國    98    年    2     月    5     日
                            臺灣臺南地方法院民事第一庭
                                審判長法官  楊 清 安
                                      法官  蘇 正 賢
                                      法官  王 獻 楠
以上正本係照原本作成。
本裁定不得抗告。
中    華    民    國    98    年    2     月    5     日
                                書  記  官  李 靜 怡


司法院資訊處製作；財團法人民間司法改革基金會備份。
